【裁判字號】    94,勞上,74
【裁判日期】    950822
【裁判案由】    侵權行為損害賠償
【裁判全文】
臺灣高等法院民事判決                  94年度勞上字第74號
上  訴  人  辰松營造工程有限公司
兼
法定代理人  丁○○
上  訴  人  戊○○
            己○○
            甲○○
被 上訴 人  丙○○○
訴訟代理人  戴銀生律師
上列當事人間侵權行為損害賠償等事件，上訴人對於中華民國94
年10月13日臺灣板橋地方法院94年度重勞訴字第3號第一審判決
提起上訴，本院於95年8月8日言詞辯論終結，判決如下：
    主  文
原判決關於：(一)命上訴人辰松營造工程有限公司、甲○○連帶給
付超過新台幣柒拾壹萬貳仟捌佰元本息部分；(二)命上訴人辰松營
造工程有限公司、丁○○、戊○○、己○○連帶給付超過新台幣
貳佰伍拾柒萬伍仟肆佰肆拾伍元本息部分，及各該部分假執行之
宣告，暨除確定部分外訴訟費用之裁判均廢棄。
上廢棄部分，被上訴人在第一審之訴及其假執行之聲請均駁回。
其餘上訴駁回。
第一、二審訴訟費用，除確定部分外，關於命上訴人辰松營造工
程有限公司、甲○○連帶給付部分，由上訴人辰松營造工程有限
公司、甲○○連帶負擔五分之二；關於上訴人辰松營造工程有限
公司、丁○○、戊○○、己○○連帶給付部分，由上訴人辰松營
造工程有限公司、丁○○、戊○○、己○○連帶負擔十分之九，
餘由被上訴人負擔。
    事實及理由
壹、程序部分：
一、原判決依被上訴人之請求，分別就勞工職災死亡補助部分，
    判命原審被告辰松營造工程有限公司（下稱辰松公司）、甲
    ○○連帶賠償被上訴人；就侵權行為損害賠償部分，判命原
    審被告辰松公司、丁○○、戊○○、己○○連帶賠償被上訴
    人。被上訴人於原審對臺北縣政府消防局、正覺企業有限公
    司（下稱正覺公司）請求部分，經原審駁回，被上訴人未上
    訴，故關於對臺北縣政府消防局、正覺公司請求部分，被上
    訴人已受敗訴判決確定。被上訴人於原審勝訴之請求勞工職
    災死亡補助部分，連帶債務人中之甲○○未聲明上訴；被上
    訴人於原審勝訴之請求侵權行為損害賠償部分，連帶債務人
    中之己○○未聲明上訴。本院審理後，認勞工職災死亡補助
    部分上訴人辰松公司上訴一部有理由；侵權行為損害賠償部
    分上訴人辰松公司、丁○○、戊○○上訴一部有理由。彼等
    上訴分別有利於未上訴之甲○○、己○○，故上訴效力及於
    甲○○、己○○，爰列王、黃2人為上訴人。
二、上訴人甲○○、己○○均受合法通知，未於言詞辯論期日到
    場，核無民事訴訟法第386條各款所列情事，爰依被上訴人
    聲請，就上訴人甲○○、己○○部分，由被上訴人一造辯論
    而為判決。
貳、實體部分：
一、被上訴人主張：
  (一)台北縣政府消防局於民國92年7月間，與上訴人辰松公司（
    負責人丁○○），訂立補強位於台北縣三重市○○路123號
    之三重市重陽消防分隊（下稱重陽消防分隊）建築物結構，
    及外牆整修之承攬工程合約，嗣上訴人辰松公司將其中鋼管
    鷹架工程部分交予經營正覺公司之上訴人己○○承攬，並委
    由提供機具之上訴人甲○○以每日新台幣（下同）2,200元
    工資代為僱用被上訴人之子乙○○在上開工地從事打石工作
    。上訴人戊○○則係辰松公司派駐工地之工地主任。上訴人
    分別具有事業主或一、二級雇主之身分，依法對於勞工有墜
    落、崩塌等之虞之作業場所引起之危害，應提供符合標準之
    必要安全衛生設備均應注意；且應注意對於施工架上物料之
    運送、儲存及荷重之分配，施工架之載重不得超過其荷重之
    限制，並應避免發生不均衡現象；亦應注意高度5公尺以上
    施工架之構築，應由專業技師事先以預期施工時之最大荷重
    ，依結構力學原理妥為設計。卻疏未注意，明知上開建築物
    老舊、混凝土強度不足，仍未為符合標準之必要安全衛生設
    備，亦未由專業技師預先妥為設計符合安全標準之施工架，
    而任由打石工人將所拆卸之水泥塊散置於鷹架木板上，致乙
    ○○於92年7月20日16時許施工時，因鷹架支撐力不足突然
    倒塌，而自10.2公尺之工地高處墬落，經送醫延至7日後，
    即92年7月26日因顱內出血死亡。
  (二)按勞工遭遇職業傷害或罹患職業病而死亡時，雇主除給與5
    個月平均工資之喪葬費外，並應一次給與其遺屬40個月平均
    工資之死亡補償；事業單位以其事業招人承攬時，其承攬人
    就承攬部分負本法所定僱主之責任；原事業單位就職業災害
    補償仍應與承攬人員負連帶責任。再承攬者亦同，勞動基準
    法（下稱勞基法）第59條第4款前段及勞工安全衛生法（下
    稱勞安法）第16條分別定有明文。上訴人辰松公司係勞安法
    第2條第1項第2款所稱雇主，上訴人甲○○亦係雇主。被上
    訴人為補償金第一順位受領人，自得據上開規定請求辰松公
    司、甲○○連帶給付5個月平均工資及按40個月平均工資計
    算之死亡補償費1,721,250元及自刑事附帶民事起訴狀送達
    翌日起至清償日止按年息5%計算法定遲延利息。
  (三)上訴人因業務過失行為造成乙○○生前受有減少勞動力之損
    失及看護費之損害；嗣因上開侵害行為致乙○○於死，使被
    上訴人除因繼承關係取得乙○○之前述請求權外，並受有支
    出喪葬費、納骨塔費、扶養費之損害，且被上訴人因失依靠
    ，斷絕後嗣，內心痛苦，受有精神上損害，應賠償慰藉金。
    被上訴人自得依民法第184條、第185條、第188條、第189條
    但書、第191條、第192條第1項、第2項、第193條第1項、第
    194條之規定，請求上訴人辰松公司、丁○○、戊○○、己
    ○○連帶賠償上開總計為2,794,018元之損害及自刑事附帶
    民事起訴狀送達翌日起至清償日止按年息5%計算之法定遲延
    利息（被上訴人就上開(二)起訴請求臺北縣政府消防局、辰松
    公司、丁○○、甲○○連帶賠償2,970,000元本息，原審駁
    回被上訴人對臺北縣政府消防局、丁○○之請求，准許被上
    訴人對辰松公司、甲○○1,721,250本息之請求，其餘請求
    則予駁回；被上訴人對此部分駁回之判決未上訴，業已確定
    。被上訴人就上開(三)起訴請求臺北縣政府消防局、正覺公司
    、辰松公司、丁○○、戊○○、己○○連帶賠償2,958,058
    元本息，原審駁回被上訴人對臺北縣政府消防局、正覺公司
    之請求，准許被上訴人對辰松公司、丁○○、戊○○、己○
    ○2,794,018元本息之請求，其餘請求則予駁回；被上訴人
    對此部分駁回之判決未上訴，亦已確定）。並聲明：上訴駁
    回。
二、上訴人方面：
  (一)上訴人辰松公司、丁○○、戊○○則以：被害人乙○○係上
    訴人甲○○所僱用，上訴人辰松公司並無為其保險之義務，
    依勞基法第60條補償金得抵充賠償金之規定，被上訴人不得
    重複請求職業災害補償及侵權行為之損害賠償。另被上訴人
    就乙○○生前實際領得之平均薪資若干，並未舉證，卻逕自
    計算減少勞動能力損失、職業災害死亡給付及喪葬費等，自
    難採信。又上訴人辰松公司交代員工一定要戴安全帽，但被
    害人乙○○卻仍未依規定扣緊安全帽頤帶，致其於高處跌落
    時安全帽未生保護作用，就損害之發生、擴大與有過失，依
    民法第217條規定，被上訴人得請求之賠償金額應予扣減。
    再殯葬費係指收斂及埋葬費而言，被上訴人提列費用中如：
    靈堂鮮花6,000元、拜品一套帶金紙2,000元、換靈前花2,50
    0元、壇內拜品水果金香15,000元、紙厝全套金銀山、童女
    、車6,000元、布帆、壇15尺5格電燈9,000元、告別式場北
    式型牌樓40,000元、擇日師禮6,200元、膳食廚師54,000元
    、大鼓陣6,000元、樂隊15,600元、佛祖車3,500元、服務人
    員紅包2,000元、禮生、司儀紅包2,600元、交通車5,000元
    等，屬非必要之費用，不應准許。而乙○○受傷住院期間，
    有醫院醫師、護士照護，非如在家照護有多出看護之生活支
    出，而親屬間無需支付看護費用，被上訴人看護費用之請求
    為無理由，且何以每日看護費用以2,000元計算，未見舉證
    ，並不可採。另上訴人已盡力維持工地秩序，仍不免發生乙
    ○○死亡之不幸事故，衡量事故發生之各情節，被上訴人率
    予請求200萬元之非財產上損害賠償，顯屬過高等語，資為
    抗辯。
  (二)上訴人甲○○、己○○均未提出書狀作何聲明或陳述。
三、被上訴人主張台北縣政府消防局於92年7月間，與上訴人辰
    松公司訂立補強重陽消防分隊建築物結構及外牆整修之承攬
    契約，上訴人辰松公司將其中之鋼管鷹架工程轉包予上訴人
    己○○，上訴人甲○○則提供打石機械並指派被害人乙○○
    在上開工地從事打石工作。上訴人丁○○係辰松公司之負責
    人，平日負責至工地巡視，上訴人戊○○則係該公司派駐工
    地之工地主任，上訴人己○○負責搭建之鋼管鷹架工程，其
    鷹架高度已超過5公尺，卻未由專業技師預先妥為設計符合
    安全標準之施工架，即擅自由上訴人己○○僱請工人於上開
    工程工地搭蓋鋼管鷹架。92年7月20日16時許，乙○○在已
    搭建完畢之鋼管鷹架上從事外牆打石工作時，該鋼管鷹架突
    然倒塌，乙○○自10.2公尺高處墜落地面，經送醫急救後，
    於同年月26日4時30分許因顱內出血不治死亡之事實，業經
    原審調閱板橋地檢署92年度相字第1019號相驗卷無證無訛，
    有該相驗案卷影本在卷可考，且為兩造所不爭執，堪信為真
    實。兩造爭點在於：(一)上訴人辰松公司、甲○○是否應負職
    業災害補償責任？如應負責，金額若干？(二)上訴人辰松公司
    、丁○○、戊○○、己○○是否應負侵權行為損害賠償責任
    ？如應負責，金額若干？茲分述如下：
  (一)職業災害補償責任部分：
    1.按事業單位以其事業招人承攬時，其承攬人就承攬部分負
      本法所定僱主之責任，原事業單位就職業災害補償仍應與
      承攬人員負連帶責任，再承攬者亦同，勞安法第16條固有
      明文，惟參酌同法第2條第3項規定，該法所稱事業單位，
      謂該法適用範圍內僱用勞工從事工作之機構。上訴人辰松
      公司主張其承包重陽消防分隊建築物結構補強及外牆整修
      工程，乃該工程之承攬人，並將該工程之鋼管鷹架部分轉
      包予上訴人己○○，及將打石工程轉包予上訴人甲○○。
      乙○○係上訴人甲○○所僱用之工人等情，核與證人王國
      和、呂文富於原審另案93年勞安易字第1、2號過失致死等
      案中所證，只要是甲○○介紹的工作，就是跟甲○○領工
      資等語相符，有該案卷影本附卷可考（上開卷第38、47頁
      ）。且行政院勞動委員會北區勞動檢查所92年10月16日傷
      亡災害檢查報告書亦認定上訴人甲○○為上開工程之二級
      承攬人，自堪認上訴人辰松公司此部分之主張為真實。則
      乙○○係上訴人甲○○僱用之員工，甚為明確，其因遭遇
      職業災害死亡，被上訴人即乙○○之母自得依勞基法第59
      條之規定，請求上訴人甲○○給付按平均工資5個月計算
      之喪葬費，及按平均工資40個月計算之死亡給付。而上訴
      人辰松公司依同法第62條及勞安法第16條之規定，亦應與
      上訴人甲○○就職業災害補償負連帶責任。
    2.上訴人甲○○雖辯稱伊僅係單純介紹工人與上訴人辰松公
      司，並非乙○○之雇主云云。惟查上訴人辰松公司係依據
      甲○○派遣之人力按每日工資2,200元給付予甲○○，已
      據上訴人辰松公司之負責人丁○○陳述甚明，而上訴人甲
      ○○對於按每日工資1,700元給付乙○○部分亦不爭執。
      衡諸上訴人甲○○並非單純提供人力予辰松公司，因派遣
      之工人所使用打石機械係由甲○○提供，甲○○則向辰松
      公司依派遣人數按每日2,200元領取報酬，再將其中1,700
      元給付予派遣之工人，自堪認上訴人甲○○係乙○○之雇
      主。又乙○○於施工現場雖亦受上訴人辰松公司之指揮監
      督，然派遣人力為業主工作，本須聽從業主之指揮監督，
      此並不影響上訴人甲○○與乙○○之僱佣關係。
    3.按勞工遭遇職業傷害或罹患職業病而死亡時，雇主除給與
      5個月平均工資之喪葬費外，並應一次給與其遺屬40個月
      平均工資之死亡補償，為勞基法第59條第4款所明定。被
      上訴人主張上訴人辰松公司按每人每日2,200元給付甲○
      ○，上訴人甲○○扣除工具、車輛租用費及稅金後，按日
      給付每名工人1,700元薪資，故職業災害補償應依此標準
      計算云云。然上開喪葬費、死亡補償費均係以平均工資為
      計算之基礎，而所謂平均工資，謂「計算事由發生之當日
      前6個月內所得工資總額除以該期間之總日數所得之金額
      。工作未滿6個月者，謂工作期間所得工資總額除以工作
      期間之總日數所得之金額。工資按工作日數、時數或論件
      計算者，其依上述方式計算之平均工資，如少於該期內工
      資總額除以實際工作日數所得金額百分之60者，以百分之
      60計」，為勞基法第2條第4款所明定。依上訴人丁○○於
      警訊、上訴人戊○○及證人王國和於原審刑案審理中均稱
      ，案發時為第一天工作等語（卷附台中地檢署92年相字第
      1019卷丁○○警訊筆錄、原審93年勞安易字第1號過失致
      死案卷第10、31頁）。是乙○○在該工地會工作多久，亦
      即其工作期間無從得知，自無法依勞基法第2條第4款計算
      平均工資。上訴人亦爭執不應以日薪1,700元計算乙○○
      之平均工資；因被上訴人對於乙○○平均工資若干並未舉
      證證明之，本院調閱乙○○案發前一年之91年所得資料，
      該年所得總額為19萬元（本院卷第58頁），以上開所得總
      額，仍不足行政院勞動委員會所頒現行最低工資每月15,8
      40元（按每月15,840元，全年應為190,080元）。本院爰
      以上開最低工資計算其平均工資，則5個月之喪葬費應為
      79,200元（計算式：15,840×5＝79,200）；40個月之死
      亡補償應為633,600元（計算式：15,840×40＝633,600）
      ，合計為712,800元。於此範圍內，被上訴人之請求為有
      理由，逾此範圍之請求為無理由。
    4.至於上訴人辯稱，被害人乙○○未依規定扣緊安全帽頤帶
      ，致其於高處跌落時安全帽未生保護作用，就損害之發生
      、擴大與有過失，應依民法第217條規定減輕上訴人之賠
      償金額云云。惟按職業災害補償乃對受到與工作有關傷害
      之受僱人，提供及時有效之薪資利益、醫療照顧及勞動力
      重建措施之制度，使受僱人及受其扶養之家屬不致陷入貧
      困之境，造成社會問題。其宗旨非在對違反義務、具有故
      意過失之僱主加以制裁或課以責任，而係維護勞動者及其
      家屬之生存權，並保存或重建個人及社會之勞動力，是以
      職業災害補償制度之特質係採無過失責任主義，凡僱主對
      於業務上災害之發生，不問其主觀上有無故意過失，皆應
      負補償之責任，受僱人縱使與有過失，亦不減損其應有之
      權利，此乃實務所持之見解，上訴人此部分之抗辯，難認
      有據，並予指明。
  (二)侵權行為損害賠償責任部分：按雇主對於防止墜落之虞之作
    業場所引起之危害，應有符合標準之安全設備，勞安法第5
    條第1項第5款定有明文；復按雇主對於高度5公尺以上施工
    架之構築，應由專業技師事先以預期施工時之最大荷重，依
    結構力學原理妥為設計；且雇主對於施工架上物料之運送、
    儲存及荷重之分配，施工架上之載重不得超過其荷重之限制
    ，並應避免發生不均衡現象，93年12月31日修正前之營造安
    全衛生設施標準第40條、第46條亦分別著有明文。上訴人丁
    ○○、戊○○與己○○雖均非乙○○之僱主，然上訴人丁○
    ○係上訴人辰松公司經營之負責人，平日負責至案發現場工
    地巡視，上訴人戊○○係辰松公司派駐案發現場之工地主任
    ，亦責負案發現場工地之安全管理，上訴人己○○則係實際
    負責案發工地鋼管鷹架之搭建，就該鋼管鷹架之搭建仍應負
    與雇主相同之注意義務。查辰松公司將所承攬工程中之鋼管
    鷹架工程轉包予己○○，該鋼管鷹架之高度為5公尺以上，
    上訴人丁○○、戊○○卻疏未注意上訴人己○○是否確有委
    請專業技師設計該鷹架，亦未告知須請專業技師設計鷹架，
    而上訴人己○○確未委請專業技師設計該鷹架，即自行僱請
    工人黃榮輝等人搭蓋該鋼管鷹架，致案發當日乙○○在工地
    鋼管鷹架上從事外牆打石工作時，該鋼管鷹架突然倒塌，乙
    ○○自10.2公尺高處墜落地面，經送醫急救後，於同92年7
    月26日4時30分許因顱內出血不治死亡等情，為兩造所不爭
    執。核上訴人丁○○、戊○○、己○○所為，均係因過失之
    不法行為而侵害乙○○之生命法益。上訴人丁○○係上訴人
    辰松公司經營之負責人，其因執行職務加損害於乙○○，依
    民法第28條規定，上訴人辰松公司應與上訴人丁○○負連帶
    賠償責任。按因故意或過失，不法侵害他人之權利者，負損
    害賠償責任；不法侵害他人致死者，對於支出醫療及增加生
    活上需要之費用或殯葬費之人，亦應負損害賠償責任，被害
    人對於第三人負有法定扶養義務者，加害人對於該第三人亦
    應負損害賠償責任；不法侵害他人之身體或健康者，對於被
    害人因此喪失或減少勞動能力或增加生活上之需要時，應負
    損害賠償責任；不法侵害他人致死者，被害人之父、母、子
    、女及配偶，雖非財產上之損害，亦得請求賠償相當之金額
    ，民法第184條第1項前段、第192條第1項、第2項、第193條
    第1項、第194條分別定有明文。上訴人辰松公司、丁○○、
    戊○○、己○○因過失不法侵害乙○○之生命法益，被上訴
    人自得依上揭規定請求上訴人辰松公司、丁○○、戊○○、
    己○○負連帶賠償責任。茲就被上訴人各項請求是否有據，
    分別說明如下：
    1.被害人乙○○喪失勞動能力之損害15,400元部分：被害人
      乙○○於92年7月20日16時許，因工作場所之鋼管鷹架突
      然倒塌，而自高處墜落地面，經送醫急救後，於同年月26
      日4時30分許，因顱內出血不治死亡，已如前述。堪認被
      害人乙○○自受傷之日起至死亡之日總計7日之期間，因
      勞動能力全部喪失而受有工作收入減少之損失。又本院係
      以乙○○每月15,840元計算其平均工資，亦如前述，則7
      日無法工作應受有2,263元之薪資損失（計算式：15,840
      ÷7=2,263，元以下四捨五入，以下同）。是被上訴人就
      乙○○上開喪失勞動能力之損害賠償請求權，於2,263元
      範圍內為有理由，逾此範圍之請求為無理由。
    2.看護費用14,000元部分：被害人乙○○自受傷之日起至死
      亡之日止，均係處於深度昏迷狀態，有台中童綜合醫院診
      斷證明書1件附於上開相驗卷足憑。自92年7月20日至同年
      月22日，係於長庚醫院林口分院急診觀察室等床；同年月
      22日轉至童綜合醫院，迄同年月26日死亡止，在加護病房
      治療，不需雇用看護，有長庚醫院及童綜合醫院回復本院
      之函文在卷可按（本院卷第71、72頁）。故乙○○自受傷
      迄死亡止，僅92年7月20日、21日需人看護，被上訴人請
      求按每日2,000元，上訴人抗辯該金額過高。然依現行物
      價水準，每日2,000元之看護費應屬相當，上訴人之抗辯
      尚非有據。又乙○○係92年7月20日16時許受傷，同年月
      22日起不需雇用看護，因此需雇用看護時間僅1.5日，所
      需看護費用為3,000元（計算式：2,000×1.5＝3,000）。
      被上訴人此部分請求，於3,000元範圍內為有理由，逾此
      範圍之請求為無理由。至於上訴人另抗辯被上訴人並未有
      實際看護費之支出，不得請求看護費云云。惟按因親屬受
      傷，而由親屬代為照顧被上訴人之起居，固係基於親情，
      但親屬看護所付出之勞力，並非不能評價為金錢，只因兩
      者身分關係密切而免除支付義務，此種親屬基於身分關係
      之恩惠，自不能加惠於加害人；故由親屬看護時，雖無現
      實看護費之支付，但應衡量及比照僱用職業護士看護情形
      ，認被害人受有相當於看護費之損害，得向上訴人請求賠
      償，乃實務上所採之見解，上訴人此部分所辯，不符公平
      正義原則，核非可採，並予指明。
    3.被上訴人請求喪葬費383,600元、納骨塔費29,700元部分
      ：按棺木、骨灰罐、靈車、扶工、入殮及化妝、營造墳墓
      或靈骨塔位、紙錢、壽衣、靈堂布置及司儀、誦經或證講
      道、麻孝服、樂隊及遺體保存費、祭拜之供品，實務上認
      為均屬喪葬所必需之費用，其餘項目是否必要，則應參酌
      被害人當地之喪禮習俗、宗教上之儀式、被害人之身分、
      社會地位及生前經濟情況定之。被上訴人主張其支出喪葬
      費383,600元及納骨塔費29,700元，固據提出統一發票及
      收據各1件在卷足憑，堪信為真實。惟被上訴人請求之喪
      葬費用，據其所提出之估價單明細所載，其中膳食廚師（
      54,000元）、大鼓陣（6,000元）、服務人員紅包（2,000
      元）、交通車（5,000元），核非屬喪葬之必要費用，應
      予扣除，是被上訴人請求喪葬費、納骨塔費，於346,300
      元（計算式：383,600+29,700-54,000-6,000-2,000-5,00
      0= 346,300）範圍內為有理由，逾此範圍之請求為無理由
      。至於上訴人抗辯：布帆壇15尺5格電燈、告別式場北
      式型牌樓、靈堂鮮花6,000元、換靈前花2,500元，拜品
      一套帶金紙、紙厝全套金銀山童女車，擇日師禮、佛祖
      車、司儀紅包，壇內拜品水果金香、樂隊、禮生均難認
      喪葬所必須，應予剔除云云。惟查，上開所示項目，係
      屬靈堂佈置所必需。上開則係象徵燒給往生者之金錢、
      財產或差役，為通俗之喪禮習俗。而佛、道教之喪禮必須
      擇定吉辰於桌上供奉魂帛供親友弔唁，司儀代致往生者生
      平事略，由佛祖車引導前往火化場，則上開所示之項目
      乃宗教儀式上必要之喪葬費用。至於所示水果金香、樂
      隊、禮生均係出殯祭拜所必須，無加以剔除之必要，上訴
      人此部分之抗辯，並非可採，應予說明。
    4.被上訴人請求扶養費用515,358元部分：被害人乙○○係
      於92年7月26日死亡，被上訴人則係32年6月23日生，有戶
      籍謄本在卷足憑（原審卷第43、44頁），則被上訴人於乙
      ○○死亡時為60歲，參酌內政部統計處所編製90年台灣地
      區女性平均餘命表，被上訴人之平均餘命為21.68年。復
      依行政院主計處編製之92年家庭收支調查統計表（原審卷
      第79、80頁）所載，台中縣平均每戶3.69人，每戶之最終
      消費支出為629,542元，平均每人最終消費支出為170,608
      元（計算式：629,542÷3.69=170,608）。被上訴人共有
      子女6人，其中1人業已過世，被上訴人應由被害人乙○○
      等共5名子女共同負擔之事實，有戶籍謄本在卷足憑，且
      為上訴人所不爭執。則依霍夫曼式計算法扣除中間利息（
      首期給付不扣除利息），被上訴人得受乙○○扶養之金額
      為510,042元【計算式：(170,608×14.000000000000+(17
      0,608×0.68)×0.00000000)÷5=510,042。其中14.00000
      000為年別單利5%第21年霍夫曼累計係數，0.68為未滿一
      年日數折算年數之比例，0.00000000為年別單利5%第22年
      霍夫曼單期係數】。被上訴人此部分請求，於510,042元
      範圍內為有理由，逾此範圍之請求為無理由。
    5.被上訴人請求精神慰藉金200萬元部分：依上開戶籍謄本
      所載，被害人乙○○為被上訴人之獨子，因本件職業災害
      事故死亡，致被上訴人晚年喪子，依國人傳統觀念，該房
      香火亦因此斷絕，衡諸社會一般通念，被上訴人精神上應
      受有相當之痛苦。本院審酌上訴人辰松公司、丁○○、戊
      ○○、己○○就鋼管鷹架工程之搭建，均未盡相當之注意
      ，致釀本件職災事故，被害人乙○○因此而喪生，及兩造
      之經濟能力、身分地位、教育程度等一切情狀，認被上訴
      人請求上訴人辰松公司、丁○○、戊○○、己○○連帶賠
      償精神慰撫金200萬元為適當，被上訴人此部分請求，應
      予准許。
  (三)按損害之發生或擴大，被害人與有過失者，法院得減輕賠償
    金額，或免除之，為民法第217條第1項所明定。本件職業災
    害之直接原因為施工架倒塌，導致高處進墜落（墜落高度約
    10.2公尺）；間接原因則有懸臂施工架錨定強度不足，
    懸臂施工架托不足，結構體老舊，所提供之握裹強度不足
    ，施工架上之載重過其荷重限制，勞工未將安全帽頤帶
    扣緊。有前揭勞動檢查報告書在卷可佐，堪認被害人乙○○
    就此職業災害事故損害之擴大亦有過失。本院審酌本件職業
    災害之直接原因為施工架倒塌，被害人乙○○未將安全帽頤
    帶扣緊，為上開職災5項間接原因其中之1項，亦與有過失及
    其他一切情況，認被害人乙○○就本件職災所占之過失比例
    應為1/10。
  (四)綜上所述，被上訴人依侵權行為法律關係，請求上訴人辰松
    公司、丁○○、戊○○、己○○連帶賠償，於2,575,445元
    【計算式：（2,263+3,000+346,300+510,042+2,000,000）
    ×0.9 =2,575,445】範圍內為有理由，逾此範圍之請求為無
    理由，應予駁回。
四、上訴人另以被上訴人已領取死亡補助，主張應自上訴人給付
    之職災補償與侵權行為損害賠償中扣抵云云。查被上訴人於
    乙○○死亡後，固向勞工保險局請領死亡喪葬津貼41,250元
    。惟被上訴人係以訴外人文陵商號被保險人身分，向勞工保
    險局請領家屬死亡喪葬津貼，業據本院向該局查明，有該局
    回函在卷可考（本院卷第64頁）。上開喪葬津貼既係被上訴
    人本於自己為被保險人身分依法領取，核與上訴人應負之職
    災補償與侵權行為損害賠償無涉，上訴人所為應予扣抵之主
    張不能成立，並予指明。
五、從而，被上訴人依職業災害補償之法律關係，請求上訴人辰
    松公司、甲○○連帶給付712,800元；並依侵權行為之法律
    關係，請求上訴人辰松公司、丁○○、戊○○、己○○連帶
    給付2,575,445元，及均自93年7月23日即起訴狀繕本送達上
    訴人翌日起至清償日止按年息5%計算之利息，為有理由，應
    予准許，逾此之請求，即屬無據，應予駁回。原審就超過上
    開應准許部分，為上訴人敗訴之判決，並為假執行之宣告，
    自有未洽。上訴意旨就此部分指摘原判決不當，求予廢棄改
    判，為有理由，應由本院廢棄之，改判如主文第2項所示。
    至於上開應准許部分，原審判命上訴人給付，並為假執行之
    宣告，核無違誤，上訴意旨，就此部分，仍執陳詞，指摘原
    判決不當，求予廢棄，為無理由，應駁回其上訴。
六、本件事證已臻明確，兩造其餘主張及陳述及未經援用之證據
    ，經審酌後，認與判決結果不生影響，不逐一論述，併此敘
    明。
七、據上論結，本件上訴為一部有理由，一部無理由，依民事訴
    訟法第450條、第449條第1項、第463條、第385條第1項前段
    、第79條前段、第85條第2項，判決如主文。
中    華    民    國    95    年    8     月    22    日
                  勞工法庭
                        審判長法  官  張劍男
                              法  官  丁蓓蓓
                              法  官  游明仁
正本係照原本作成。
被上訴人不得上訴。
上訴人如不服本判決，應於收受送達後20日內向本院提出上訴書
狀，其未表明上訴理由者，應於提出上訴後20日內向本院補提理
由書狀（均須按他造當事人之人數附繕本）上訴時應提出委任律
師或具有律師資格之人之委任狀；委任有律師資格者，另應附具
律師資格證書及釋明委任人與受任人有民事訴訟法第466條之1第
1項但書或第2項（詳附註）所定關係之釋明文書影本。
中    華    民    國    95    年    8     月    23    日
                              書記官  于  誠
附註：
民事訴訟法第466條之1（第1項、第2項）：
對於第二審判決上訴，上訴人應委任律師為訴訟代理人。但上訴
人或其他法定代理人具有律師資格者，不在此限。
上訴人之配偶、三親等內之血親、二親等內之姻親，或上訴人為
法人、中央或地方機關時，其所屬專任人員具有律師資格並經法
院認為適當者，亦得為第三審訴訟代理人。


司法院資訊處製作；財團法人民間司法改革基金會備份。
